臺灣臺北地方法院民事判決　　　　　　　　　　　　九十三年度簡上字第一七三號
　　上　訴　人　乙○○
　　訴訟代理人　丁○○
　　被　上訴人　誠泰商業銀行股份有限公司
　　法定代理人　丙○○
　　訴訟代理人　甲○○
　　　　　　　　戊○○
右當事人間請求清償債務事件，上訴人對於中華民國九十二年十二月二十三日本院臺
北簡易庭九十二年度北簡字第二四八六一號第一審判決提起上訴，本院於九十三年八
月五日言詞辯論終結，判決如左：
    主  文
上訴駁回。
第二審訴訟費用由上訴人負擔。
    事實及理由
壹、被上訴人主張：
一、原審被告鄒自成（未上訴而確定）於民國九十年六月間邀上訴人乙○○為附卡持
    有人，與被上訴人誠泰商業銀行股份有限公司訂立信用卡使用契約，並領用威士
    卡（正卡卡號：0000000000000000／附卡卡號：000000
    0000000000），依約鄒自成及上訴人即得於特約商店記帳消費，但應
    於每月三十日約定繳款截止日前向被上訴人清償，逾期應另給付按日息萬分之五
    點四計算之利息，並應按利息總額百分之十計算之違約金，且正、附卡持有人就
    彼此持卡消費帳款互負連帶清償之責，詎鄒自成及上訴人於特約商店簽帳消費，
    截至九十二年九月十四日為止，累計積欠新臺幣（下同）十四萬九千九百八十九
    元（其中消費款本金十三萬七千六百八十一元，循環利息一萬一千三百九十二元
    、違約金九百十六元）迄未給付，爰依信用卡契約關係起訴請求。
二、上訴人所積欠款項包含正卡與附卡之消費金額，自九十年八月起，正卡與附卡持
    卡人皆曾刷卡消費，有歷期帳單明細表可證。上訴人主張從未接獲、使用附卡，
    係卸責之詞，因上訴人於九十年十二月一日曾於漢登企業有限公司新營門市部刷
    卡消費二百九十九元，且依據上訴人於信用卡申請書之
    縣新營市○○里○○鄰○○路十三巷十號之一」，與正卡持卡人鄒自成於信用卡
    申請書之
    四樓」相異，足見上訴人與臺南縣新營市有較深之地緣關係，上開漢登企業有限
    公司新營門市部之消費帳款，應係上訴人刷卡消費無疑。又本件信用卡申請書之
    附卡申請人資料，係上訴人本人親簽申請，上訴人自應預見被上訴人核發信用卡
    附卡，並應將核發之附卡妥為保管。再依上訴人訴訟代理人於本院九十三年四月
    八日言詞辯論時之陳述，上訴人並不否認曾向被上訴人申辦信用卡，且承認曾持
    被上訴人發行之信用卡消費，與上訴人所主張「未收受其與鄒自成向被上訴人申
    請之信用卡附卡」顯相矛盾。
三、上訴人與鄒自成持被上訴人之信用卡消費期間，為九十年八月一日起至九十二年
    二月十二日止，共計消費一十四萬六千八百一十五元，其中正卡消費一十萬五千
    七百一十九元，附卡消費四萬一千零九十六元，故本件信用卡債務，非均由正卡
    消費而來。依本件信用卡約定條款，附卡持卡人即上訴人自應就其與正卡持卡人
    之消費金額互負連帶清償責任。而上訴人除持有該附卡外，並未向被上訴人申辦
    其他信用卡，故上訴人應有收受該信用卡附卡並消費。因此，上訴人主張其從未
    接獲、使用附卡，顯不可採。
四、本件信用卡約定條款第三條明訂：「正卡持卡人得為經貴行同意之第三人申請核
    發附卡，且正卡持卡人或附卡持卡人就各別使用信用卡所生應付帳款不問開卡或
    消費與否，皆應互負連帶清償責任」，核與財政部所核訂之「信用卡定型化契約
    範本」第三條第一項明訂「正卡持卡人得為經貴行同意之第三人申請核發附卡，
    且正卡持卡人或附卡持卡人就各別使用信用卡所生應付帳款互負連帶清償責任。
    」之旨相同，衡諸「信用卡定型化契約範本」係財政部本於行政監督所核定，據
    以規範信用卡契約當事人之標準，對於當事人利益之平衡已為必要之考量，故上
    訴人主張上開條款違反平等互惠與誠信原則，即為無據。
五、本件信用卡約定條款係隨信用卡一併寄達予持卡人，審閱期間為七日，逾七日未
    表示異議者，視為同意該條款。上訴人雖辯稱其未曾見過本件信用卡約定條款，
    不知須就正卡持卡人之消費帳款負連帶清償責任，故毋須受該條款之約束，然上
    訴人既已接獲並使用該附卡，即應於使用信用卡前了解契約內容，況上訴人於收
    受信用卡後，尚有充裕時間詳細審閱所附條款，如不同意契約內容，可依消費者
    保護法相關規定終止契約。而上訴人既未終止本件信用卡契約，即應受該契約之
    拘束，不得僅言未見契約約款即毋須受契約之拘束，或主張上開條款無效，若上
    訴人上述主張可採，則契約交易安全與金融市場穩定恐亦難以維繫。故正卡或附
    卡持卡人依約應就個別使用信用卡所生應付帳款，互負連帶清償責任，從而所有
    消費款項之清償，應由正卡與附卡持卡人共同承擔。
貳、上訴人抗辯：
一、本件信用卡申請書上關於上訴人之姓名，並非上訴人所親簽，而系爭威士卡之附
    卡上的簽名，則為上訴人所親簽，其亦知悉鄒自成申請系爭威士卡之附卡。又上
    訴人雖為系爭威士卡之附卡持卡人，亦曾持該附卡消費，然本件係正卡持卡人即
    鄒自成積欠之消費款，並非上訴人持附卡消費所產生，且上訴人曾經打電話要求
    被上訴人限制鄒自成消費，上訴人復從未接獲、使用系爭威士卡正附卡消費帳單
    ，無從得知正、附卡消費款項或限制正卡持卡人消費，是被上訴人僅得對鄒自成
    求償。經上訴人連繫鄒自成後，伊同意親自於原審到庭並自行與被上訴人解決本
    件債務，上訴人始未於原審到庭，並非藐視法院，或對被上訴人之主張不爭執。
二、依民法、消費者保護法等相關法律規定之契約公平正義精神及原則，如消費者負
    擔非其所能控制之危險，或有其他不利於消費者之情形者，即為違反平等互惠原
    則；而違反平等互惠原則，或因受契約條款之限制，致契約之目的難以達成者，
    推定顯失公平；又如違反誠信原則，對消費者顯失公平之條款無效；再依消費者
    保護法第十二條規定，定型化契約之條款違反誠信原則，對消費者顯失公平者，
    亦為無效。是本件信用卡約定條款有關正、附卡持卡人就各別使用信用卡所生應
    付帳款，皆應互負連帶清償責任之約定，對上訴人顯失公平，本院前亦有裁判認
    定上開條款無效，對上訴人自不生拘束效力。
參、本件原審對於被上訴人之請求，判決被上訴人全部勝訴，並為假執行之宣告，上
    訴人全部聲明不服，求為廢棄原判決，並駁回被上訴人在第一審之訴；被上訴人
    則求為判決駁回上訴。
肆、兩造不爭執之事項：
    原審被告鄒自成於九十年六月間，與被上訴人訂立信用卡使用契約，並領用威士
    卡（正卡卡號：0000000000000000／附卡卡號：000000
    0000000000），依約鄒自成與附卡持卡人即上訴人即得於特約商店記
    帳消費，但應於每月三十日約定繳款截止日前向被上訴人清償，逾期應另給付按
    日息萬分之五點四計算之利息，並應按利息總額百分之十計算之違約金，惟截至
    九十二年九月十四日為止，累計積欠十四萬九千九百八十九元（其中消費款本金
    十三萬七千六百八十一元，循環利息一萬一千三百九十二元、違約金九百十六元
    ）迄未給付被上訴人。
伍、得心證之理由：
一、本件被上訴人未於最後言詞辯論期日到場，核無民事訴訟法第三百八十六條各款
    所列情形，爰依上訴人之聲請，由其一造辯論而為判決。
二、本件爭執點：
  (一)上訴人主張其未在本件信用卡申請書上簽名，而無須就本件債務負責，是否有據
    ？
  (二)上訴人是否知悉本件信用卡約定條款第三條第一項關於正、附卡持卡人就各別使
    用信用卡所生應付帳款不問開卡或消費與否，皆應互負連帶清償責任之約定？
  (三)本件信用卡約定條款第三條關於正、附卡持卡人就各別使用信用卡所生應付帳款
    不問開卡或消費與否，皆應互負連帶清償責任之約定，是否違反誠信原則，對上
    訴人顯失公平，而為無效？
三、爭點一方面：
    按，「當事人意思表示相一致者，契約即屬成立，無論其為明示或默示，契約即
    為成立」民法第一百五十三條第一項定有明文。又，「當事人主張之事實，經他
    造於準備書狀內或言詞辯論時或在受命法官、受託法官前自認者，無庸舉證。」
    、「自認之撤銷，除別有規定外，以自認人能證明與事實不符或經他造同意者，
    始得為之。」民事訴訟法第二百七十九條第一項、第二項亦分別定有明文。而請
    求履行債務之債，固應先由主張權利者就所主張債權發生原因事實，負舉證之責
    任，惟如經他造自認，依上開民事訴訟法第二百七十九條第一項規定，主張權利
    者即毋庸舉證。經查，本件上訴人（即原審共同被告）雖以其未在本件信用卡申
    請書上簽名，因而無須就本件債務負責等語資為抗辯，然上訴人於本院九十三年
    四月八日言詞辯論時，自認上訴人知悉原審被告鄒自成以上訴人名義申請系爭威
    士卡附卡，且上訴人曾經持附卡消費等語（本院卷第四十一頁），嗣後上訴人雖
    又於本院九十三年八月五日最後言詞辯論期日時，否認曾經持系爭威士卡附卡消
    費（本院卷第七十頁），惟上訴人並未能證明前開自認與事實不符，復未經被上
    訴人同意上訴人撤銷之，是依上開民事訴訟法第二百七十九條第二項規定，尚不
    生撤銷自認之效力。因之，上訴人既知悉原審被告鄒自成以上訴人名義申請系爭
    威士卡附卡並曾經持附卡消費，縱本件信用卡申請書關於上訴人之簽名，非上訴
    人所親為，亦足認上訴人有授權原審被告鄒自成代為簽名申請附卡，或有成立信
    用卡使用契約之默示承諾等情，從而，兩造間之信用卡使用契約應已有效成立，
    上訴人上開所辯，自不足採。
四、爭點二方面：
    查被上訴人主張上訴人應就原審被告鄒自成之簽帳消費欠款負連帶清償責任，係
    以本件信用卡約定條款第三條第一項：「正卡持卡人得為經貴行同意之第三人申
    請核發附卡，且正卡持卡人或附卡持卡人就各別使用信用卡所生應付帳款不問開
    卡或消費與否，皆應互負連帶清償責任。」之約定為據，則被上訴人自應就上訴
    人確有同意上開約定條款負舉證責任。查，本件信用卡約定條款係隨附卡寄送至
    信用卡申請書所列之帳單地址，已據被上訴人陳明在卷（詳本院卷第十七頁反面
    、第五十二頁），上訴人對此未為爭執；而審酌上訴人與正卡持卡人即原審被告
    鄒自成係夫妻關係，且本件信用卡申請書所載卡片帳單寄送地址為持卡人之
    地，其中關於正、附卡持卡人之
    六樓」（詳原審卷第六頁、本院卷第二十九頁），又上訴人自陳其為大學肄業，
    曾經在美語班授課，目前現職為貿易公司秘書（詳本院卷第四十二頁、第七十頁
    ），其顯然具備相當之事理辨識能力與一定之社會經驗，而「信用卡正附卡持有
    人應就彼此間持卡消費款負連帶清償責任」之事實，為社會普通一般人所周知（
    雖然有爭執，且有部分民眾不予認同），上訴人對此節不可推諉為不知。況上訴
    人復自認其曾持系爭威士卡附卡消費，及以電話要求被上訴人限制正卡持有人簽
    帳消費等情（詳本院卷第四十一頁），足見上訴人對於附卡持卡人須就正卡持卡
    人之消費帳款應負連帶清償責任之契約法律效果，並非毫無認識，否則何需要求
    限制「正卡持卡人簽帳消費」？因此，上訴人辯稱其不知悉上開信用卡約定條款
    第三條第一項之約定內容，委實難採。
五、爭點三方面：
  (一)再按，本件信用卡約定條款固屬被上訴人為與不特定多數消費者訂立同類契約之
    用，所提出預先擬定之契約條款，並作為契約內容之全部而訂定之契約，屬於定
    型化契約條款。然定型化契約並非無效之契約，也非契約相對人得任意主張其效
    力之契約，而係在契約有顯失公平之情形時，法律定有種種調整兩造契約關係、
    彌補弱勢一方以達衡平之機制，或於該當法律規定之要件時，該部分約定無效（
    消費者保護法第十一條至第十七條、民法第二百四十七條之一參照）。但，定型
    化契約條款非即必對消費者明顯不利或違反誠信原則，仍須就個案為具體審查，
    不可遽謂定型化契約當然等同不利消費者或違反誠信之契約。經查，上開約定條
    款第三條第一項固約定，附卡持卡人就正卡持卡人使用信用卡所生應付帳款應負
    連帶清償責任等語，然發卡銀行針對正卡決定是否核發信用卡及信用額度之多寡
    ，主要因素在於正卡申請人個人信用情況之差異，倘發卡銀行對於正卡申請人為
    資力及信用能力之徵信後，認為正卡申請人符合信用標準而核發信用卡時，附卡
    持卡人在毋須經發卡銀行為信用狀況調查下，即可與正卡持卡人共用同一信用額
    度消費，並未因此即限制附卡持卡人之消費額度，且由正卡持卡人統一繳納款項
    ，發卡銀行及正卡持卡人均承擔了附卡持卡人事後可能因信用不足而無力償債之
    風險。又查信用卡之法律關係，核屬委任及消費借貸之混合契約，非屬民生之必
    需行為，經濟能力不佳之消費者，對於是否申請信用正卡、或以擔任他人信用卡
    附卡持卡人之方式取得信用卡等問題，本即為消費者申請信用卡時所應審慎衡量
    之因素。且以目前申請信用卡之方便、核發信用卡之浮濫，消費者若不欲與他人
    負擔連帶責任，大可自己申請信用卡，若消費者依附於正卡持卡人之信用狀況，
    而申請附卡，並因之取得高於自己經濟能力之信用消費額度，就附卡持有人而言
    ，亦不失為一種利益。雖此種利益，亦伴隨某種風險（也就是必須負擔正卡消費
    額度內債務之連帶清償責任），附卡持有人既願意選擇擁有高於本身經濟能力之
    信用利益，則對於伴隨而來之風險，自亦應一併承擔。兩相權衡，難認有何不利
    消費者或違反誠信之情事。
  (二)末查，本件正卡持有人鄒自成為附卡持有人即上訴人之配偶，係屬至親，鄒自成
    之消費習性以及還款能力，上訴人較被上訴人應更為了解，如上訴人一旦發現鄒
    自成之消費狀況不正常或信用能力遽減時，即可依信用卡約定條款第二十八條第
    三項約定：「信用卡上有效期間屆滿前，持卡人如無續用之意願，須於有效期限
    屆滿前，，或於接獲續發新卡後‧‧‧以第二十二條第六項所定方式通知貴行終
    止本契約，無須說明理由及負擔任何費用‧‧‧」，以終止其與被上訴人間之信
    用卡使用契約關係，俾隨時降低其承擔之風險，由此觀點而言，較諸被上訴人於
    發卡徵信時，僅對正卡持有人之信用狀況有所了解，實有程度上之差異，從而，
    被上訴人利用定型化契約條款要求上訴人必須與正卡持有人鄒自成負連帶清償之
    責任，使被上訴人得以調整渠對正卡持卡人鄒自成暨上訴人之風險控管，其間尚
    無因不當連結風險而致顯失公平之情。
  (三)因之，本件信用卡約定條款第三條第一項關於附卡持有人與正卡持有人就各別使
    用信用卡所生應付帳款，均須負連帶清償責任之約定，並未違反誠信原則及平等
    互惠原則甚明。是上訴人辯稱，上開約定違反誠信原則、平等互惠原則及消保法
    ，應屬無效等語，要無足採。
七、綜上，上訴人與被上訴人間成立申請信用卡附卡契約，且明知信用卡正附卡持有
    人就彼此信用卡消費款需負連帶清償責任，嗣後並持系爭威士卡附卡消費，而本
    件兩造間契約又無顯失公平、違反誠信原則之情事，上訴人就原審被告鄒自成使
    用系爭威士卡正卡所生之簽帳款，自應負連帶清償之責。從而，被上訴人本於兩
    造間信用卡使用契約，請求上訴人給付被上訴人一十四萬九千九百八十九元，及
    其中一十三萬七千六百八十一元自九十二年九月十四日起至清償日止，按日息萬
    分之五點四計算之利息，暨按上開利息總額百分之十計算之違約金，自屬正當，
    原審為被上訴人勝訴之判決，並依職權為准假執行之宣告，核無不洽；上訴論旨
    求予廢棄，為無理由。
陸、據上論結，本件上訴為無理由，依民事訴訟法第四百三十六條之一第三項、第四
    百四十九條第一項、第三百八十五條第一項前段、第七十八條，判決如主文。
中　　　華　　　民　　　國　　九十三　　年　　　九　　　月　　二　      日
                                民事第六庭審判長法  官　  林惠瑜
                                                法  官    詹駿鴻
                                                法  官    姚念慈
右為正本係照原本作成。
本判決不得上訴。
中　　　華　　　民　　　國　　九十三　　年　　　九　　　月　　　六　　　日
                                                書記官    朱俶伶
